臺灣新竹地方法院民事簡易判決　九十一年度竹簡字第二七四號
　　原　　　告　乙○○
　　訴訟代理人　丙○○
　　被　　　告　甲○○
右當事人間請求確認本票債權不存在事件，本院於民國九十三年二月十二日言詞辯論
終結，判決如左：
    主      文
確認被告所持有本院九十年度票字第九九六號民事裁定如附表所載之本票，於超過新
臺幣肆拾伍萬伍仟元之部分，對原告債權不存在。
原告其餘之訴駁回。
訴訟費用由被告負擔百分之九，餘由原告負擔。
    事實及理由
一、原告訴之聲明：確認被告所持有原告簽發，票面金額新台幣（下同）五十萬元，
    發票日民國（下同）八十九年十月九日之本票一紙，對原告之債權不存在。
二、事實摘要：
  （一）原告主張被告持有原告簽發如附表所示之本票，經聲請本院以九十年度票字
        第九九六號裁定准許強制執行。惟原告從未自行或授權他人簽發系爭本票，
        被告就該本票對原告當無任何債權可言；嗣又改稱：原告與訴訟代理人丙○
        ○係母子關係，八十九年十月四日及同年月九日，原告與母至新竹市○○路
        二六四號聯合當舖分別向被告借款各二十五萬元，惟扣掉第一個月九分利息
        ，每次實拿二十二萬七千五百元，原告並未簽發本票，而係提供土地設定本
        金最高限額抵押九十萬元，並由丙○○各簽發二十五萬元之支票交被告收執
        ，為此，請求確認系爭本票對原告債權不存在等情。
  （二）被告則以：丙○○與其家人至聯合當舖共借款四次合計二百萬元，其中原告
        係於八十九年十月九日與丙○○前來借款五十萬元，約定一個月利息九分即
        四萬五千元，未預扣利息，五十萬元係以現金交付原告本人，原告並簽發系
        爭本票及以其土地設定抵押擔保，惟原告迄未償還借款，被告乃依法聲請本
        票強制執行裁定，系爭本票並無偽造或變造之情事，原告請求確認本票債權
        不存在，自屬無理等語，資為抗辯，並提出土地登記謄本、本票等件為證。
三、本院之判斷：
  一、按確認法律關係之訴，非原告有即受確認判決之法律上利益者，不得提起，民
      事訴訟法第二百四十七條第一項前段定有明文。原告主張被告持系爭本票聲請
      本院以九十年度票字第九九六號裁定准予強制執行之事實，業據本院依職權調
      閱前開民事全卷查核屬實。是被告取得本票准許強制執行之裁定後，得隨時聲
      請對原告之財產為強制執行，原告亦有即受強制執行之危險，果爾，系爭本票
      債權之存否，已致原告之權利或法律上之地位有即受侵害之危險，而此種危險
      非以確認判決無法除去，是原告提起本件確認之訴，自有即受確認判決之法律
      上利益，合先敘明。
  二、經查，原告先則否認系爭本票為其所簽發、印章非其所有，本院乃依被告之聲
      請將系爭本票及被告所提出原告亦不否認其真正之抵押權設定契約書暨郵政存
      簿儲金立帳申請書、原告所書筆記本、當庭書寫簽名各一件，送請憲兵司令部
      刑事支援中心鑑定其上之簽名、印文與筆跡，是否均相同，經鑑定結果，系爭
      本票、抵押權設定契約書及郵政存簿儲金立帳申請書上所蓋「乙○○」印文間
      之紋路、邊框均吻合，至筆跡部分則因可供比對平日字跡不足而無法比對，有
      該中心九十二年十二月八日（九二）宇鑑字第一六三七九號鑑定通知書及所附
      之鑑定報告書二份在卷可憑。按發票人欄之印章如為真正，即應推定該支票亦
      屬真正。申言之，得據以判斷該支票係為發票人作成。倘主張其印章係被盜用
      時，則被盜用之事實，按諸舉證責任分配之原則，轉應由為此主張者負舉證責
      任，最高法院著有七十年度台上字第四三三九號判決可參。查系爭本票上所蓋
      之印文經鑑定結果確為原告所有，自足認定系爭本票係屬真正。參以原告於八
      十九年十月九日本票簽發之當日，亦同時將其所有坐落新竹縣北埔鄉○○段外
      大坪小段二九八─四、二九八─二五、二四八─三一等地號土地設定本金最高
      限額抵押權九十萬元予被告，業經本院向新竹縣竹東地政事務函調前開抵押權
      設定申請全卷影本附卷可按，並為原告所不爭，原告嗣並自承其於八十九年十
      月四日及同年月九日，偕同其母向被告各借款二十五萬元，合計五十萬元，並
      預扣第一個月九分利息，每次實拿二十二萬七千五百元，實際收到四十五萬五
      千元借款等情，益徵系爭本票為原告簽發無疑。被告抗辯原告向其借款五十萬
      元，因而簽發系爭本票，應可採信。
  三、惟按債權人除年息百分之二十限定之利息外，不得以折扣或其他方法，巧取利
      益，民法第二百零六條定有明文，而自貸與金額中預扣利息，該預扣部分既未
      實際交付借用人，自不能認為係貸與本金額之一部，故利息先扣之消費借貸，
      其據以計算利息之本金額應以利息預扣後實際交付借用人之金額為準，最高法
      院七十七年度臺上字第一六四號判決意旨可資參照。查被告雖否認有預扣利息
      之情事，惟對其實際交付五十萬元乙節未能舉證以實其說，自應以原告主張實
      際收受之四十五萬五千元為其借貸金額，至預扣之四萬五千元利息部分，既未
      實際交付借用人，自不能認係貸與本金額之一部，不因原告所立之本票為五十
      萬元而有所影響。從而，原告請求確認系爭面額五十萬元之本票債權不存在，
      於四萬五千元之範圍內，為有理由，應予准許；逾此範圍之請求則無理由，應
      予駁回。
  四、兩造其餘主張及所提證據經審酌後，認均與本院上開論斷無涉或無違，爰不予
      贅述。
據上論結，本件原告之訴為一部有理由，一部無理由，依民事訴訟法第四百三十六條
    第二項、第七十九條，判決如主文。
中　　　華　　　民　　　國　　九十三　　年　　　二　　　月　　二十七　　日
                                  臺灣新竹地方法院新竹簡易庭
~B法　　　官　楊明箴
右為正本係照原本作成。
如對本判決上訴，須於判決送達後廿日內向本院提出上訴狀。
~B法院書記官　許麗汝
中　　　華　　　民　　　國　　九十三　　年　　　三　　　月　　　九　　　日
~F0
~T48
┌─────────────────────────────────────────────────────────┐
│附表：                                                                                                            │
├─┬───────┬───────┬───────────┬───────────┬────────┬──────┤
│編│發　　票　　人│　金　　　額　│　發　　　票　　　日　│　到　　　期　　　日　│本　票　號　碼　│　備　　考　│
│號│　　　　　　　│　︵新台幣︶　│　　　　　　　　　　　│　　　　　　　　　　　│　　　　　　　　│　　　　　　│
├─┼───────┼───────┼───────────┼───────────┼────────┼──────┤
│１│乙○○　　　　│伍拾萬元      │八十九年十月九日　　　│　　未　　　　　載　　│ＣＨ─ＮＯ─一七│　　　　　　│
│　│　　　　　　　│            　│　　　　　　　　　　　│　　　　　　　　　　　│五七五二　　　　│　　　　　　│
└─┴───────┴───────┴───────────┴───────────┴────────┴──────┘
